臺灣高等法院臺南分院刑事判決　　　　　　　　九十一年度上易字第二號　孝股
　　上　訴　人　臺灣臺南地方法院檢察署檢察官
　　被　　　告　甲○○
　　　　　　　　乙○○
　　自　訴　人　丙○○
右上訴人因被告甲○○、乙○○詐欺案件，不服臺灣臺南地方法院中華民國九十年十
月二十九日第一審判決（八十九年度自字第三一七號），提起上訴，本院判決如左：
    主  文
上訴駁回。
    理  由
一、自訴意旨略以：緣自訴人丙○○於民國（下同）八十四年三月三十一日向案外人
    謝勳毅借款，其中之新台幣（以下同）一百六十萬元約定清償期限為同年四月三
    十日，而謝勳毅竟將自訴人所有坐落台南市○○區○○段十八號雜地，為被告甲○○設定抵押，並經登記在案。詎被告甲○○、乙○○共同意圖為自己不法之所
    有，先於八十六年一月九日由被告甲○○及案外人謝錦煌二人向自訴人及案外人
    袛宰甫提起請求給付票款之訴，案經臺灣臺南地方法院以八十六年度南簡字第八
    四號判決後，自訴人不服提起上訴，於八十六年七月十二日由袛宰甫與被告甲○○及案外人謝錦煌成立和解，由袛宰甫給付被告五百七十萬元，代自訴人清償被
    告甲○○之借款債務在案。詎被告甲○○於受償自訴人之借款後，不但於八十七
    年十二月間以上開抵押不動產向案外人方俊鵬聲請拍賣抵押物，經該院以八十七
    年拍字第四六一三號民事裁定在案，復於八十八年一月二十日以台南郵局第０一
    八八號存證信函通知自訴人稱被告甲○○業於八十五年二月五日將上開抵押權全
    部讓與被告乙○○在案，被告二人為圖得不法之利益，於八十八年二月間再由被
    告乙○○就上開抵押物向方俊鵬聲請拍賣抵押物，經該院以八十八年度拍字第四
    六一號民事裁定後，現經該院民事執行處以八十八年執良字第一七三五一號強制
    執行事件查封拍賣中，因認被告二人涉有刑法第三百三十九條第二項之詐欺得利
    罪嫌云云。
二、按犯罪事實應依證據認定之，無證據不得推定其犯罪事實。又不能證明被告犯罪
    者，應諭知無罪之判決，刑事訴訟法第一百五十四條、第三百零一條第一項分別
    定有明文。又事實之認定，應憑證據，如未能發現相當證據，或證據不足以證明
    ，自不能以推測或擬制之方法，以為裁判基礎；且認定不利於被告之事實，須依
    積極證據，苟積極證據不足為不利於被告事實之認定時，即應為有利於被告之認
    定，更不必有何有利之證據（最高法院四十年台上字第八六號、三十年上字第八
    一六號判例參照）。復按自訴人之自訴，本以使被告受刑事訴追為目的，故其陳
    述是否與事實相符，自應調查其他證據，以資審認，苟其所為攻擊之詞，尚有瑕
    疵，則在此瑕疵未予究明以前，即不能遽採為斷罪之基礎；且自訴人於自訴案件
    中等同於公訴案件檢察官之地位，其就所自訴之犯罪事實，負有舉證之責任。
三、訊據被告甲○○、乙○○堅決否認有何詐欺犯行，被告乙○○辯稱：自訴人曾向
    伊借款八百十萬元，並先後簽發六百萬元（經袛宰甫背書）及二百十萬元之本票
    各一紙予被告，並以台南市○○段一七號土地與同段十八號土地為共同擔保，嗣
    伊與牴宰甫達成協議，雙方以五百七十萬元解決六百萬元之背書責任，是自訴人
    尚積欠伊六百萬元之利息及二百十萬元之本金及利息，而抵押權之設定既為共同
    擔保，自訴人既有債務尚未清償，則伊依法強制執行自訴人之財產自於法有據。
    再自訴人迄今未清償全部之債務等語置辯；被告甲○○則辯稱：所有借款事務均
    由被告乙○○處理，伊並不知情等語。
四、經查：自訴人於八十四年間經由案外人謝勳毅向被告乙○○借款合計八百一十萬
    元，自訴人並曾先後簽發六百萬元及二百十萬元本票各一紙予被告乙○○收受，
    其中六百萬元本票亦經自訴人之姊夫袛宰府背書，自訴人並以其所有台南市○○
    段一七號土地、同段十八號土地及其上建物（原建號為一０五號）為共同擔保等
    情，業據自訴人自承「透過証人謝勳毅借錢，經會算結果總共是八百十萬元，並
    以前開不動產設定抵押權」等語在卷（見原審卷第一一０頁、第一百四十二頁）
    ，並經證人謝勳毅於原審証稱：「她借錢都是乙○○出錢，她陸續借了二次，本
    件總共八百一十萬元，分二次借，第一次借六百萬元，有設定抵押，抵押權人是
    乙○○的弟弟和他太太，中間隔沒幾個月丙○○又借第二次二百十萬元，總共設
    定五百萬元、一百六十萬元、一百五十萬元，是要擔保八百一十萬元的債權，八
    百一十萬元是不含利息，只有本金，當初有講好利息、違約金及遲延利息，結果
    借了之後，丙○○都沒有清償到利息‧‧因還沒有全部清償，所以沒有塗銷抵押
    」等語（見原審卷第一五０頁），並有土地及建物登記簿謄本附卷足憑。再參酌
    上開借款總金額與土地、建物登記簿謄本所載抵押權設定之金額相符，益徵系爭
    房地所為之抵押權設定係自訴人積欠被告乙○○債務之總擔保，從而，被告乙○○就自訴人尚未清償之款項依法執行自訴人之財產，自屬合法有據。被告乙○○
    、甲○○所辯並未共同詐欺得利等語，應堪採信。
五、此外，復查無其他積極證據足認被告乙○○、甲○○有何共同詐欺之犯行，揆諸
    前開意旨，尚不能徒憑自訴人片面之指訴，而認被告乙○○、甲○○有何共同詐
    欺之犯行，應認不能証明被告二人犯罪。
六、原審以不能証明被告犯罪，而為被告乙○○、甲○○無罪判決之諭知。本院經核
    原判決認事用法，並無不合。上訴意旨雖以原審於審判期日未依址送達自訴人，
    竟依刑事訴訟法第三百三十一條第一項規定，未待自訴人到庭陳述即為判決，顯
    有違法等語，雖屬有據，但於本院審理中已依法送達，並經自訴人、被告二人到
    庭陳述，訴訟程序已補正。從而檢察官上訴指摘原判決不當，已因程序補正而無
    理由，應予駁回。
據上論斷，應依刑事訴訟法第三百六十八條，判決如主文。
本案經檢察吳忠賢到庭執行職務。
中      華      民      國    九十一    年      四      月    二十四    日
                                  臺灣高等法院臺南分院刑事第五庭
                                          審判長法官  鄭  文  肅
                                                法官  王  浦  傑
                                                法官  陳  珍  如
右正本證明與原本無異。
不得上訴。
                                          法院書記官  周  美  莉
中    華    民    國      九十一      年      四     月     二十五      日
